【裁判字號】    97,訴,1201
【裁判日期】    980805
【裁判案由】    給付遲延利息
【裁判全文】
臺灣高雄地方法院民事判決              97年度訴字第1201號
原      告  甲○○
原      告
即反訴被告  丙○○
前二人共同
訴訟代理人  李明昌律師
被      告  乙○○
上列當事人間請求給付遲延利息事件，經本院於民國98年7 月15
日言詞辯論終結，判決如下：
    主  文
被告應給付原告甲○○新臺幣壹拾肆萬肆仟陸佰肆拾參元。
原告其餘之訴駁回。
訴訟費用由被告負擔五分之一，餘由原告負擔。
本判決第一項得假執行。但被告如以新臺幣壹拾肆萬肆仟陸佰肆
拾參元為原告預供擔保後，得免為假執行。
原告其餘假執行之聲請駁回。
反訴原告之訴駁回。
反訴訴訟費用由反訴原告負擔。
    事實及理由
一、按訴狀送達後，原告不得將原訴變更或追加他訴，但擴張或
    減縮應受判決事項之聲明者，不在此限，民事訴訟法第255
    條第1 項第3 款定有明文。本件原告甲○○起訴時，係請求
    被告給付新臺幣（下同）283,213 元及本金123,768 元部分
    ，自民國96年12月28日起至清償日止，按年息5%計算之利息
    ，嗣於本院審理中（98年7 月15日言詞辯論期日），變更其
    聲明為請求被告給付225,000 元，核為減縮應受判決事項之
    聲明，應予准許。
二、原告主張：原告甲○○與被告原為夫妻關係，兩造經臺灣臺
    北地方法院（下稱臺北地院）89年度婚字第207 號、臺灣高
    等法院90年度家上字第89號判決離婚確定，且被告應給付原
    告甲○○1,583,639 元，及自89年12月20日起至93年7 月20
    日止，按月應給付兩造所生之子女即原告丙○○扶養費用
    22,500元，如有一期未不履行，視為全部到期。惟被告竟未
    依判決主文給付，原告甲○○乃以前開確定判決為執行名義
    聲請強制執行，陸續執行至今，經計算後被告應給付原告甲
    ○○之遲延利息共225,000 元。又依上開確定判決，被告應
    按月給付原告丙○○22,500元，原告丙○○於91年4 月提出
    強制執行之聲請，由臺北地院轉囑託本院96年度執助字第
    198 號受理，而於96年2 月16日查扣被告設於第一商業銀行
    旗山帳戶之99萬元（89年12月20日起至93年7 月20日止），
    由原告丙○○於同年7 月2 日收取完畢。惟依上開判決被告
    有按月給付原告丙○○22,500元之義務，且逾一期未給付，
    視為全部到期，被告應自前開判決確定後1 個月，即有給付
    之責，但被告竟以聲明異議及其他訴訟程序，阻撓原告丙○
    ○債權之行使，且被告所提之聲明異議及訴訟程序均經受理
    法院裁定駁回確定，顯見其拒絕履行給付義務，乃無法律上
    原因，且係可歸責於被告之事由，被告難辭遲延之責，是被
    告應給付自起訴日起回溯5 年之遲延利息223,360 元予原告
    丙○○。爰依民法第233 條第1 項前段規定提起本訴，並聲
    明：(一)被告應給付原告甲○○225,000 元。(二)被告應給付原
    告丙○○223,360 元。(三)願供擔保，請准宣告假執行。
三、被告則以：依台灣高等法院90年度家上字第89號離婚判決，
    原告甲○○與被告乙○○既已仳離，甲○○應遷出被告自宅
    ，而被告應給付原告上開確定判決所定之金額。惟原告拒絕
    遷出被告自宅，被告乃拒付贍養費，以資對抗，在94年10
    月9 日甲○○遷出前，被告不願負遲延責任。又甲○○於起
    訴狀稱之「本金」係指離婚判決書所指之贍養費，而其所謂
    本金已在執行中，且若真有本金123,768 元未獲償，自可執
    行被告所提存之擔保金1,504,000 元，根本無另行起訴之必
    要。縱認被告對甲○○負遲延責任，被告對甲○○亦有訴訟
    費用、占用房屋土地之不當得利、不當查扣被告之提存金及
    房地之侵權行為等債權，被告以之與原告之債權互相抵銷。
    又依台灣高等法院96年度抗字第1386號裁定，原告丙○○並
    非被告之債權人，應退回其不當得利99萬元，甲○○自89年
    12月20日至97年5 月26日止，從未請求丙○○之每月生活費
    22,500元，依民法第126 條之規定，丙○○此項請求已罹於
    時效。況丙○○現仍居住於被告自宅內，生活費均由被告支
    付，丙○○之生活需要既已滿足，自不得另訴請求被告給付
    每月生活費22,500元，原告為本件之請求顯無理由等語，並
    聲明：(一)駁回原告之訴及假執行之聲請。(二)如受不利判決，
    願供擔保，請准宣告免為假執行。
四、反訴原告即被告起訴主張：反訴被告丙○○明知其非反訴原
    告之債權人，逕向本院民事執行處強制執行反訴原告於設於
    第一商業銀行旗山帳戶之99萬元，並於96年7 月2 日收取完
    畢後，匯入玉山銀行和平分行0000000000000 號帳戶。其無
    法律上原因而有利益，致反訴原告受有損害，爰依不當得利
    之法律關係提起反訴，並聲明：(一)反訴被告丙○○應給付反
    訴原告99萬元，並自96年7 月2 日起至清償日止，按年息百
    分之5 計算之利息。反訴被告則以：反訴被告雖有依台北地
    院民事執行處收取命令而取得99萬元，但因反訴原告提起異
    議，高院認為非執行名義之當事人，不得依該判決向反訴原
    告執行，所以反訴被告又將99萬元退回台北地院，該地院如
    何處理不清楚等語，資為抗辯，並聲明：駁回反訴原告之訴
    。
五、爭執與不爭執事項：
  (一)不爭執部分：
  1.原告甲○○與被告原為夫妻關係，兩造經臺北地院89年度婚
    字第207 號、台灣高等法院90年度家上字第89號判決離婚，
    被告應給付原告甲○○1,583,639 元，及自89年12月20日起
    至93年7 月20日止，按月應給付兩造所生之子女即原告丙○
    ○扶養費用22 ,500 元，如有一期未不履行，視為全部到期
    ，有各該判決在卷可參。
  2.原告丙○○已於97年3 月19日將依本院96年度執助字第198
    號執行命令，而於96年7 月2 日取得之99萬元返還予臺北地
    院，有收據及支票影本在卷可參。
  3.被告對原告丙○○提起之不當得利事件業經撤回，有臺北地
    院民事庭於97年6 月9 日，以97年度訴字第919 號通知被告
    退還裁判費6,667 元函在卷可參。
  4.若認被告對甲○○應負遲延給付之責任，則遲延利息以225,
    000 元計算。
  5.兩造就附表一編號1 、3 、4 部分及附表二所示之債權數額
    均不爭執。
(二)爭執部分：
  (甲)本訴部分
  1.原告丙○○得否執臺北地院89年度婚字第207 號、臺灣高等
    法院90年度家上字第89號確定判決為執行名義，向被告請求
    扶養費99萬元?
  2.若原告丙○○得向被告請求前開99萬，被告應否負延遲給付
    之責？又原告丙○○得請求之金額為若干?
  3.被告就原告甲○○請求前開確定判決所認定金額1,583,639
    元應否負遲延之責? 如是，原告甲○○得請求之遲延利息之
    金額為若干?
  (乙)反訴部分
  1.反訴原告以反訴被告非前開確定判決之債權人為由，請求反
    訴被告返還扶養費99萬元及利息是否有據? 如可，反訴原告
    得請求之金額為若干?
六、本院之判斷：
  (一)原告丙○○得否執臺北地院89年度婚字第207 號、臺灣高等
    法院90年度家上字第89號確定判決為執行名義，向被告請求
    扶養費99萬元？
    按強制執行，應依執行名義為之，強制執行法第4條第1項規
    定自明。次按執行當事人之適格，係指於特定之執行事件具
    有為債權人或債務人之資格，得為其執行行為或對之為執行
    行為，亦即指執行名義效力所及之人。強制執行事件之當事
    人依執行名義之記載定之，故當事人是否適格，執行法院應
    以執行名義之記載為準，最高法院63年臺抗字第376 號判例
    闡釋甚明。查上開確定判決之當事人為甲○○與被告，判決
    主文係命被告應給付甲○○兩造子女所生未成年子女丙○○
    之扶養費（見調字卷第11頁、第51頁），是丙○○並非當事
    人，依前揭說明，自不得持該執行名義聲請強制執行，向被
    告請求扶養費。丙○○雖主張其為被告之女，為應受扶養之
    人，甲○○雖以自己為當事人取得上開確定判決，然其為實
    際權利人，應得以自己名義請求強制執行云云。惟權利之行
    使，需依法為之，丙○○固為被告之女，為兩造所不爭，但
    欲以自己名義聲請強制執行被告之財產而取得扶養費，仍應
    依法取得執行名義後為之，上開確定判決之當事人均為甲○
    ○，丙○○自不得逕以之為執行名義聲請強制執行。況丙○
    ○自己為執行債權人聲請執行，被告聲明異議，業經台灣高
    等法院以96年度抗字第1386號裁定廢棄執行行為，足見丙○
    ○確不能以自己名義聲請強制執行。
  (二)若原告丙○○得向被告請求前開99萬，被告應否負延遲給付
    之責？又原告丙○○得請求之金額為若干?
    丙○○不得依上開確定判決聲請對被告為強制執行，業如前
    述，則被告對丙○○自無給付遲延可言，丙○○亦不得向被
    告請求遲延利息。
  (三)被告就原告甲○○請求前開確定判決所認定金額1,583,639
    元應否負遲延之責? 如是，原告甲○○得請求之遲延利息之
    金額為若干?
  1.甲○○與被告原為夫妻關係，兩造經臺北地院89年度婚字第
    207 號、台灣高等法院90年度家上字第89號判決離婚，且被
    告應給付甲○○贍養費1,583,639 元等情，為兩造所不爭，
    則被告於上開判決確定後至清償完畢前，自應負遲延責任。
    被告雖辯稱甲○○與被告已仳離，惟原告拒絕遷出被告自宅
    ，被告自得就甲○○之贍養費行使同時履行抗辯，不負遲延
    責任云云。然所謂同時履行抗辯，係指因契約互負債務者，
    於他方當事人未為對待給付前，得拒絕自己之給付，此觀民
    法第264 條第1 項自明，而甲○○請求被告給付贍養費係法
    律明定，被告則本於所有權人之地位請求甲○○遷離住宅，
    並非因契約互負債務，自無行使同時履行抗辯之餘地。被告
    另辯稱甲○○應得執行被告提存於本院之提存金，甲○○卻
    故意不為，屬受領遲延，被告不負遲延責任。然所謂受領遲
    延，需債務人提出給付而債權人故不受領，債權人方負受領
    遲延之責，本件被告既未主動提出給付，不能因甲○○未自
    行執行被告財產，即認甲○○應負受領遲延之責，被告此部
    分辯解亦難採信。被告復辯稱原告甲○○於起訴狀稱之「本
    金」係指離婚判決書所指之贍養費，現已在執行中，根本無
    另行起訴之必要云云，惟甲○○起訴聲明所請求者，實係指
    「以123,768 元乘以周年利率5%計算之利息」，其聲明中所
    稱之「本金123,768 元」僅為用以計算遲延利息之基礎，本
    身並非請求之標的，被告此部分辯解容有誤會，況甲○○業
    已減縮此部分之聲明，被告此部分辯解亦無必要，併予敘明
    。
  2.被告應負遲延責任，業如前述，而依兩造協議之不爭執事項
    ，遲延利息之金額同意以總額225,000 元計算（見本院卷第
    415 頁），惟被告另有抵銷抗辯，分述如下：
  被告辯稱甲○○業已陸續執行其財產，且其與甲○○於上開
    離婚判決確定後，互相又有訴訟費用、占用住宅不當得利等
    債權債務關係，互相抵銷後其對甲○○仍有債權可抵銷甲○
    ○之贍養費債權，另其曾開立支票交付甲○○以清償債務，
    故系爭之贍養費債權其已清償完畢並有超額給付，自得以超
    額給付之部分抵銷本件之遲延利息等語。查甲○○得向被告
    請求之贍養費、執行費用及訴訟費用共1,630,886 元（明細
    詳如附表一所示）。被告業已遭執行之金額、用以抵銷原告
    債權之金額及清償之金額總計為1,711,243 元（明細詳如附
    表二所示）。故經計算後，被告已超額清償80,357元，其主
    張以此部分抵銷遲延利息，自屬有據。
  被告辯稱原告另領取其在臺北地院之提存金31,302元（臺北
    地院89年度存字第3109號提存金9 萬元中之31,302元），且
    其依臺北地院93年度店簡聲字第38號裁定應給付甲○○訴訟
    費用30,344元，此2 筆債權債務應分別加入計算云云，然臺
    北地院93年度店簡聲字第38號裁定所確定之訴訟費用30,344
    元，原告業已聲請臺北地院以94年度執字第11272 號案件執
    行，進而領取前揭提存金，因加計利息及執行費用，故總計
    受償31,302元，有領取提存物請求書、臺北地院94執丑字第
    11272 號函在卷可稽（見本院卷第425 頁、第426 頁），是
    此筆訴訟費用債權業已因領取提存金而執行完畢，此2 筆債
    權債務自不能在本案中再予主張。被告另辯稱本件贍養費僅
    1,583,639 元，執行費用應未達20,525元云云，然甲○○係
    於臺北地院89年度婚字第207 號判決後即持以假執行，依該
    判決被告應給付甲○○2,863,688 元，故強制執行之執行費
    為20,525元，並無錯誤，嗣上訴後後臺灣高等法院雖以90年
    度家上字第89號判決廢棄部分原判決，而僅命被告給付甲○
    ○1,583,639 元，然強制執行法並無得退還執行費用之規定
    ，此部分費用仍得優先受償，被告無由拒絕給付，至於被告
    是否得依強制執行法第30條第1 項請求償還執行費用，或循
    其他法律途徑主張權利，則屬另一問題，與本案無涉。
  被告又辯稱甲○○扣押其提存於本院之提存金1,704,000 元
    ，被告於96年11月26日以支票清償848,297 元後已將全部債
    務清償完畢，甲○○竟直至97年7 月30日方停止扣押，造成
    被告利息損失55,942元云云。惟查兩造互負多項債權債務，
    經抵銷及清償後，被告超額清償80,357元，業如前述，而被
    告於96年11月26日開立支票清償債務時（即附表二編號9）
    ，其所清償及抵銷之總金額為1,582,718 元（即附表二編號
    1 至編號9 部分），而被告積欠甲○○之債務共1,630,886
    元（詳如附表一所示），故當時被告之債務並未清償完畢，
    而附表二編號10部分本院係於97年11月14日方發給高90執助
    吉字104 號支付轉給命令（本院卷第151 頁），附表二編號
    11 部 分之則係臺北地院於98年2 月3 日發函請甲○○收取
    （本院卷第325 頁），均在甲○○停止扣押之97年7 月30日
    之後，被告主張甲○○明知債權業已清償而不停止扣押，應
    賠償其利息損害云云，即屬無據，自不得以此主張抵銷。
  被告復辯稱甲○○查封其所有門牌號碼臺北市○○區○○路
    70號3 樓之房屋及坐落土地，於被告96年11月26日清償債務
    完畢後竟仍持續查封至98年2 月間，致被告無法出租，受有
    相當於租金之損害104,650 元，請求抵銷云云。然強制執行
    之查封，僅限制被告不得將所有權讓與他人，並未限制被告
    將之出租，被告主張受有租金之損害，已難採信。況被告主
    張甲○○應賠償其此部分之損害，應係以侵權行為為其請求
    權基礎，而侵權行為，需以故意過失為要件，查本件兩造間
    互負之債權債務甚多，究竟清償若干難以計算，被告自身亦
    計算錯誤而認為在96年11月26日已清償完畢，可見一斑，甲
    ○○未正確計算出已清償完畢而停止查封，亦屬常情，要難
    以此即認為甲○○有故意過失，是被告辯稱以對甲○○之侵
    權行為債權抵銷本件遲延利息，尚難採信。
  3.綜上所述，甲○○得請求被告遲延利息225,000 元，經與被
    告超額清償之80,357元抵銷後，尚得請求144,643元
  (四)反訴原告以反訴被告非前開確定判決之債權人為由，請求反
    訴被告返還扶養費99萬元及利息是否有據? 如可，反訴原告
    得請求之金額為若干?
    按無法律上之原因而受利益，致他人受損害者，應返還其利
    益，民法第179 條前段定有明文。查反訴被告丙○○確持前
    開確定判決為執行名義聲請強制執行，並已依本院96年度執
    助字第198 號執行命令，而於96年7 月2 日取得99萬元，然
    因被告聲明異議，嗣因臺灣高等法院以96年抗字第1386號裁
    定廢棄執行行為，丙○○乃於97年3 月19日將此99萬元返還
    予臺北地院，為兩造所不爭，並有收據及支票影本在卷可參
    （見本院卷第15頁、第16頁）。是丙○○於執行行為經廢棄
    後旋即將所得款項退與臺北地院，並由臺北地院附條件為提
    存，亦有，並未受有任何利益，反訴原告依不當得利之法律
    關係請求丙○○返還99萬元及利息，並無依據。
七、綜上所述，甲○○請求被告給付遲延利息144,643 元部分，
    為有理由，應予准許。其逾此部分之請求及丙○○部分之請
    求，則無理由，應予駁回。反訴原告即被告依不當得利之法
    律關係請求丙○○給付99萬元及自反訴起訴狀送達後至清償
    日止之遲延利息，亦屬無據，應予駁回。
八、本件原告甲○○勝訴部分未逾50萬元，本院依職權宣告假執
    行，被告陳明願供擔保請准宣告免為假執行，經核原告勝訴
    部分，合於法律規定，爰酌定相當擔保金額准許之。至原告
    其餘假執行之聲請，因訴之駁回，而失所附麗，應予駁回。
九、據上論結，本件原告之訴為一部有理由，一部無理由，反訴
    原告之訴為無理由，依民事訴訟法第第78條、79條、第389
    條第1 項第5 款，第392 條第2 項，判決如主文。
中    華    民    國    98    年    8     月    5     日
                  民事第四庭  審判長法  官  林玉心
                                    法  官  楊淑珍
                                    法  官  王奕勛
上為正本係照原本作成。
如不服本判決，應於送達後20日內，向本院提出上訴狀並表明上
訴理由，如於本判決宣示後送達前提起上訴者，應於判決送達後
10日內補提上訴理由書（須附繕本）。
中    華    民    國    98    年    8     月    5     日
                                書記官  王資惠
附表一：
┌──┬────┬──────┬───────────┐
│編號│債權性質│數額        │確定判決、裁定字號    │
├──┼────┼──────┼───────────┤
│1   │贍養費  │1,583,639 元│臺灣高等法院90年度家上│
│    │        │            │字第89號              │
├──┼────┼──────┼───────────┤
│2   │執行費用│20,525 元   │                      │
├──┼────┼──────┼───────────┤
│3   │訴訟費用│20,556元    │本院93年度聲字第1880號│
│    │        │            │裁定                  │
├──┼────┼──────┼───────────┤
│4   │訴訟費用│6,166元     │臺灣高等法院91年度家抗│
│    │        │            │字第138號             │
├──┼────┴──────┴───────────┤
│總計│1,630,886元                                   │
└──┴───────────────────────┘
附表二：
┌──┬────┬─────┬────────────┐
│編號│受償原因│數額      │備註                    │
├──┼────┼─────┼────────────┤
│1   │強制執行│29,194元  │第一銀行旗山分行存款    │
├──┼────┼─────┼────────────┤
│2   │強制執行│50,110元  │高新銀行旗山分公司存款  │
├──┼────┼─────┼────────────┤
│3   │強制執行│302,475元 │丁○技術學院薪資（90年12│
│    │        │          │月31日至91年6 月28日）  │
├──┼────┼─────┼────────────┤
│4   │強制執行│60,890元  │旗山郵局存款            │
├──┼────┼─────┼────────────┤
│5   │抵銷    │28,655元  │此債權經臺北地院91年簡上│
│    │        │          │字第249 號判決確定      │
├──┼────┼─────┼────────────┤
│6   │判決抵銷│195,596 元│此債權經被告於臺灣高等法│
│    │        │          │院94年上易字第881 號案件│
│    │        │          │中行使抵銷並判決確定。  │
├──┼────┼─────┼────────────┤
│7   │抵銷    │12,507元  │此債權經臺灣高等法院94年│
│    │        │          │上易字第881 號判決確定。│
├──┼────┼─────┼────────────┤
│8   │抵銷    │54,994元  │臺北地院96店簡聲字21號確│
│    │        │          │定訴訟費用裁定確定      │
├──┼────┼─────┼────────────┤
│9   │清償    │848,297 元│被告簽發支票清償        │
├──┼────┼─────┼────────────┤
│10  │強制執行│65,400元  │丁○技術學院薪資（91年7 │
│    │        │          │月、8 月）              │
├──┼────┼─────┼────────────┤
│11  │強制執行│63,125元  │收取臺北地院89年度存字第│
│    │        │          │3109號提存金9 萬元中之  │
│    │        │          │58,698 元及所生利息     │
├──┼────┴─────┴────────────┤
│總計│1,711,243元                                   │
└──┴───────────────────────┘


司法院資訊處製作；財團法人民間司法改革基金會備份。
